臺灣高等法院臺南分院刑事判決　　　　　　　九十三年度上易字第五一八號　　Ｇ
　　　上　訴　人
　　　即　被　告　甲　○　○
右上訴人因詐欺案件，不服臺灣臺南地方法院九十三年度易字第六五六號中華民國九
十三年九月十三日第一審判決（起訴案號：臺灣臺南地方法院檢察署九十三年度偵字
第六九五四號），提起上訴，本院判決如左：
      主      文
原判決撤銷。
甲○○幫助意圖為自己不法之所有，以詐術使人將本人之物交付，處有期徒刑貳年。
      事      實
一、甲○○明知某姓名、年籍不詳，綽號「美國仔」之成年男子，所收購支票存款帳
    戶、印章及人頭空白支票簿等物，係為供詐欺等財產犯罪之用，竟仍基於幫助詐
    欺取財之犯意，提供自己之身分證件及印章等物予「美國仔」，而「美國仔」則
    於民國九十二年五月十三日，持甲○○之身分證件及印章，申請設立政新國際有
    限公司（下稱政新公司），並於九十二年六月間起，由「美國仔」載同甲○○至
    如附表所示之銀行，申請開立如附表所示之支票存款帳戶後，嗣甲○○即在臺南
    縣永康市鹽行村肯德基速食店外，明知其向銀行申請之空白支票並無兌現之可能
    ，即俗稱之「菝樂仔票」之情形下，仍以每本支票簿新臺幣（下同）二萬元之代
    價，共出售九本支票簿，並將上開帳戶存摺、人頭空白支票簿及印章出售交付予
    「美國仔」詐欺使用，任由「美國仔」使用上開支票帳戶，作為行使詐術之方法
    ，詐欺他人財物之工具使用，所申請之支票共退票五百零七張，退票金額達七千
    三百一十七萬四千八百七十四元，嗣於九十二年九月十五日、同年月十九日及二
    十五日，「美國仔」以政新公司之名義，先後撥打數通電話予璟華電腦工作室之
    負責人林建泰，向林建泰佯稱欲購買電子產品，而「美國仔」為取信於林建泰，
    乃同時持以政新公司及甲○○名義為發票人之支票二張（支票號碼分別為：ＣＢ
    0000000、ＣＢ0000000，金額分別為：七萬八千四百元、五萬四
    千元），謊稱欲以之支付產品之貨款，致林建泰陷於錯誤，而陸續將桌上型電腦
    二台、筆記型電腦一台及數位相機一台（總價值約十三萬二千四百五十元）等產
    品，配送至政新公司設在臺南縣永康市○○街二十巷十三號之辦公室。詎「美國
    仔」於取得上開電腦產品後，即關閉店門，逃匿無蹤，且其所交付之二張支票屆
    期亦均不獲兌現，林建泰始知受騙，而報警循線查獲上情。
二、案經臺灣臺南地方法院檢察署檢察官自動檢舉偵辦。
      理      由
一、訊據被告甲○○固坦承有以一本支票簿二萬元之代價出賣九本支票簿給「美國仔
    」，惟否認與「美國仔」有共同詐欺之犯意連絡，渠不知「美國仔」如何使用支
    票也不知道「美國仔」要詐欺一事云云，經查被告甲○○業於原審及本院坦承犯
    行，復有：(一)、被告在偵查（偵卷第五十五頁、五十六頁）及原審（原審卷第二
    十五頁）之自白；(二)、政新公司營利事業登記證一紙（六九五四號偵卷第三十九
    頁）；(三)、華南銀行鳳山分行、彰化銀行鳳山分行、台灣中小企業銀行鳳山分行
    、合作金庫銀行興鳳分行、國泰世華銀行屏新簡易型分行申請開戶資料各一份（
    六九五四號偵卷第十一頁至第三十七頁）；(四)、高速電腦股份有限公司統一發票
    三紙（警卷第七頁）；(五)、台灣票據交換所屏東縣分所退票理由單二份（警卷第
    五、六頁）；(六)、支票影本二張（支票號碼分別為：ＣＢ0000000、ＣＢ
    0000000，金額分別為：七萬八千四百元、五萬四千元）（警卷第五、六
    頁）；(七)、被害人林建泰之指訴；等為證，被告犯行堪以認定，應依法論科。
二、按刑法第三百三十九條第一項詐欺罪之成立，以意圖為自己或第三人不法所有，
    以詐術使人將本人或第三人之物交付為要件。所謂以詐術使人交付，必須被詐欺
    人因其詐術而陷於錯誤，若其所用方法，不能認為詐術，亦不致使人陷於錯誤，
    即不構成該罪。又刑法上之幫助犯，固以幫助他人犯罪之意思而參與犯罪構成要
    件以外之行為而成立，惟所謂以幫助他人犯罪之意思而參與者，指其參與之原因
    ，僅在助成他人犯罪之實現者而言，倘以合同之意思而參加犯罪，即係以自己犯
    罪之意思而參與，縱其所參與者為犯罪構成要件以外之行為，仍屬共同正犯；又
    所謂參與犯罪構成要件以外之行為者，指其所參與者非直接構成某種犯罪事實之
    內容，而僅係助成其犯罪事實實現之行為而言；苟已參與構成某種犯罪事實之一
    部，即屬分擔實施犯罪之行為，雖僅以幫助他人犯罪之意思而參與，亦仍屬共同
    正犯（最高法院二十七年上字第一三三三號判例參照）。
三、查本件被告以幫助真實姓名、年籍不詳之「美國仔」犯詐欺罪之意思而為出賣人
    頭支票簿之行為，固其親自至銀行開立支票存款帳戶，且均申請支票簿，又將已
    申請之支票簿以每本二萬元之代價賣予「美國仔」，而「美國仔」又持被告所申
    請之支票用以詐欺被害人，該「美國仔」使用被告所申請之支票用以詐欺被害人
    ，而被害人亦因該支票係素無退票紀錄之被告名義所簽發，因而信賴該支票係有
    效票致陷於錯誤而給付商品，該支票本身固係詐欺集團用以行使詐術之方法，但
    尚難認該人頭支票之使用即係詐欺取財罪「詐欺」構成要件之行為，被告親自向
    附表所示之銀行申請空白支票簿九本，並於明知該空白支票均無兌現之可能下，
    仍以每本支票簿二萬元之代價出售予「美國仔」，而「美國仔」或詐欺集團成員
    亦以該空白支票為行騙之工具，仍僅該當幫助行為，且並無證據足認被告與「美
    國仔」共同之犯意連絡，或有證據足認被告知悉「美國仔」所詐欺之對象及手法
    ，況本件被害人林建泰亦未指認被告有參與本件之詐欺行為，或有任何直接致林
    建泰陷於錯誤之行為，被告出售上開空白支票及印章之行為自屬以不確定故意幫
    助之意思為之，尚難認進而已為詐欺罪之構成要件行為。原審認被告以幫助之意
    思，進而為詐欺罪之構成要件行為，為共同正犯，尚有誤會。被告出賣支票之行
    為尚難認係施以詐術，揆諸上開說明，被告甲○○以幫助他人犯罪之意思，幫助
    「美國仔」詐取被害人林建泰之財物，核其所為，係犯刑法第三百三十九條第一
    項之詐欺取財之幫助犯。被告以幫助他人犯罪之意思，參與構成要件以外之行為
    ，為幫助犯，其幫助行為較正犯所為相對為輕，爰依刑法第三十條第二項減輕之
    。
四、原審予以論罪科刑，固非無見，但查：（一）原審認被告以幫助之意思，進而為
    詐欺罪之構成要件行為，為共同正犯，從而認其係連續行為，均有未洽；（二）
    原審事實欄認「美國仔」或詐欺集團成員共同使用該支票，又「美國仔」及詐欺
    集團成員以政新公司名義施以詐術，惟理由欄均未說明該「詐欺集團成員」為何
    ？如何從卷證資料得知有「詐欺集團成員」，又如何得知「美國仔」與詐欺集團
    成員之分工情形？原審未加詳查，遽將起訴書或卷內未有之資料載成犯罪事實，
    亦有未當，被告上訴意旨否認有共同詐欺之犯意，尚非不可採，且原判決既有可
    議，自應由本院將原判決撤銷改判。爰審酌被告明知「美國仔」利用被告之名義
    設立政新公司及申請支票存款帳戶，均係為供作不法之用，而被告及「美國仔」
    就所簽發之支票，絕無使之兌現之真意，其擾亂金融正常交易秩序之情甚鉅，雖
    本件被告所貪圖者僅為區區十八萬元之利益，然出售高達九本空白支票簿（即高
    達數百張）予「美國仔」，最後所申請之支票共退票五百零七張，退票金額達七
    千三百一十七萬四千八百七十四元，此有法務部票據信用資訊連結作業查詢明細
    表（六九五四號偵卷第四頁至第八頁）可稽，對一般社會生活及金融交易秩序之
    危害甚大，審酌檢察官具體求刑有期徒刑三年六月，詐欺罪正犯之法定最高本刑
    為五年以下有期徒刑，被告又係以幫助之意思參與犯行，且被告犯後坦承犯行，
    態度良好，其動機無非貪圖小利、目的及手段均不當等一切情狀，量處如主文所
    示之刑，以資懲儆。被告至金融機構所開立如附表所示之帳戶存摺及空白支票簿
    ，原係被告所有供犯本罪所用之物，惟已交付不詳姓名之「美國仔」使用，無法
    證明尚屬存在，況如已簽發予他人，亦屬他人之物，而本件「美國仔」上開支票
    簽發予被害人林建泰之支票二張（支票號碼分別為：ＣＢ0000000、ＣＢ
    0000000，金額分別為：七萬八千四百元、五萬四千元），已屬被害人所
    有之物，為有效之票據，均無從加以沒收，併此敘明。
據上論結，應依刑事訴訟法第三百六十九條第一項前段、第三百六十四條、第二百九
十九條第一項前段、第二百九十九條第一項前段，刑法第三十條、第三百三十九條第
一項，罰金罰鍰提高標準條例第一條前段，判決如主文。
本案經檢察官劉得鉦到庭執行職務。
中    華    民    國      九十三      年      十二      月      二十一  日
                                  臺灣高等法院臺南分院刑事第六庭
                                      審判長法官  蔡    崇  義
                                            法官  吳    永    宋
                                            法官  侯    明    正
右正本證明與原本無異。
不得上訴。
                                      法院書記官  李    育    儒
中    華    民    國      九十三      年      十二      月     二十二   日
附錄所犯法條：
刑法第三百三十九條第一項：
意圖為自己或第三人不法之所有，以詐術使人將本人或第三人之物交付者，處五年以
下有期徒刑、拘役或科或併科一千元以下罰金。
以前項方法得財產上不法之利益或使第三人得之者，亦同。
前二項之未遂犯罰之。
附表：
┌──┬───────┬───────────┬────────────┐
│編號│銀行名稱      │支票帳戶              │申辦地點                │
├──┼───────┼───────────┼────────────┤
│ 一 │華南商業銀行  │000000000號  │高雄縣鳳山市○○路１４５│
│    │鳳山分行      │                      │號                      │
├──┼───────┼───────────┼────────────┤
│ 二 │彰化商業銀行  │000000000號  │高雄縣鳳山市○○路２６４│
│    │鳳山分行      │                      │號                      │
├──┼───────┼───────────┼────────────┤
│ 三 │台灣中小企業  │000000000號  │高雄縣鳳山市○○路１５７│
│    │銀行鳳山分行  │                      │號                      │
├──┼───────┼───────────┼────────────┤
│ 四 │合作金庫銀行  │000000000號  │高雄市○○市○○路３２號│
│    │興鳳分行      │                      │                        │
├──┼───────┼───────────┼────────────┤
│ 五 │國泰世華銀行  │000000000號  │屏東縣屏東市○○路１３６│
│    │屏新簡易分行  │                      │號                      │
└──┴───────┴───────────┴────────────┘
